【裁判字號】    96,訴,520
【裁判日期】    980819
【裁判案由】    侵權行為損害賠償
【裁判全文】
臺灣嘉義地方法院民事判決               96年度訴字第520號
原      告  新聖麒企業有限公司（合夥）
法定代理人  乙○○
訴訟代理人  李旦律師
            戊○○
被      告  丙○○
上列當事人間請求損害賠償事件，本院於民國98年8月5日言詞辯
論終結，判決如下：
  主  文
被告應給付原告新臺幣佰壹拾肆萬捌仟肆佰元，及自民國九十
六年一月三十一日起至清償日止，按年息百分之五計算之利息。
訴訟費用新臺幣萬仟玖佰拾壹元由被告負擔。
本判決於原告以新臺幣壹佰零肆萬玖仟元供擔保後，得假執行。
但被告以新臺幣幣佰壹拾肆萬捌仟肆佰元為原告預供擔保後，
得免為假執行。
  事實及理由
壹、程序方面
一本件被告經合法通知，未於最後言詞辯論期日到場，核無民事
  訴訟法第386條所列各款情形，爰依原告之聲請，由其一造辯
  論而為判決。
二按合夥者，係指二人以上互約出資以經營共同事業之契約，此
  觀民法第667條第1項規定甚明。又按非法人之團體，設有代表
  人或管理人者，有當事人能力，民事訴訟法第40條第3項定有
  明文。所謂非法人團體者，係指多數人依法令或章程組織而成
  ，有名稱、目的、事務所及能與團體員個人財產分離之獨立財
  產，設有代表人或管理人，超乎個人，無法人格之團體而言，
  是以，未具有權利能力之「團體」，雖無法人人格，但已具備
  上述非法人團體之構成要件者，即屬非法人團體（最高法院93
  年度臺上字第2330號判決亦同此旨）。本件乙○○與被告約定
  成立新藥品公司，共同經營藥品行銷事業，出資額比例由乙○○出資新臺幣（下同）600,000元、被告出資400,000元等情，
  為兩造所不爭執，並據被告於本院95年度訴第374號事件自陳
  無訛（見本院卷第43頁、第179頁、本院民國95年度訴第374號
  95年11月21日筆錄第3頁），即與民法所定之合夥相當。又聖
  麒企業有限公司於萬泰商業銀行新營分行申請帳號帳戶、華南
  商業銀行新營分行開設之帳號係為合夥需要而開設，亦為被告
  所自陳（見本院卷第82頁），有獨立之財產。另被告與乙○○
  簽立成立擬定資料（下稱系爭資料）第15點約定所有行銷品項
  業績獎金皆納入新聖麒企業有限公司計算，且被告於本院另案
  95年度訴字第374號事件亦稱：合夥關係擬籌組為新聖麒公司
  （見本院95年度訴字第374號卷(二)被告96年4月1日答辯(五)狀第2
  頁），故原告主張以「新聖麒企業有限公司」為定合夥之組織
  名稱，尚屬有據。又系爭資料所附組織架構圖記載董事長為乙○○、總經理為被告，辦公室地點為臺南縣新營市○○路23號
  （見臺灣臺南地方法院96年度營調字第18號卷第25頁、第28頁
  ）。是雖未辦理營業登記，然原告既有組織、目的、名稱及獨
  立之財產，且設有代表人及事務所，符合非法人團體之要件，
  有當事人能力。又合夥之事務，除契約另有訂定或另有決議外
  ，由合夥人全體共同執行之，民法第671條第1項定有明文。而
  前揭合夥關係之合夥人僅乙○○與被告二人，本件係以被告未
  經另一合夥人乙○○同意而領取業績獎金為請求之基礎事實，
  被告自不得為合夥之代表人，故由乙○○為合夥之代表人，提
  起本件訴訟，應屬合法。
三被告雖辯稱本件與本院95年度訴字第374號是同一事件，然本
  院95年度訴字第374號事件係以乙○○為原告，請求被告返還
  合夥出資600,000元，顯與本件原告及聲明有異，且本院95年
  度訴字第374號事件已據撤回起訴，亦經本院調取該卷宗核閱
  無訛，是本件並無違反重複起訴之規定。
貳、實體方面
一原告主張：被告於86年4月25日成立聖麒企業有限公司，該公
  司於87年1月15日成為原告所經營之正和製藥股份有限公司（
  下稱正和公司）之經銷商。90年11月間，被告再邀原告合夥，
  資本總額1,000,000元，乙○○出資600,000元，被告出資400,
  000元，雙方於90年11月26日簽立系爭資料，然雙方未依系爭
  資料所載與正和公司合併，亦未登記成立新公司，而係沿用原
  聖麒公司，故雙方之法律關係為合夥，就本合夥組織稱為「新
  聖麒企業有限公司」。乙○○與丙○○約定成立之「新聖麒公
  司」，由乙○○擔任董事長，約定經營藥品代理業務，負責縱
  理各營業事務及行政、財務管理及人事管理，被告則擔任合夥
  組織之總經理，負責協調各榮民醫院新藥品之暢銷、召集各項
  業務會議等事務，盈餘應依各股東出資額分配，倘有虧損，應
  照出資額補添，屬民法規定之合夥。依系爭資料第7點約定總
  經理採月底薪制，交通補助費與交際費實報實銷，業績獎金金
  額另議，雙方並未約定被告業績獎金發放之標準，被告擔任總
  經理，自不能私自請領業績獎金。然91年間，乙○○因心臟健
  康欠佳，於臺大醫院等待換心，無暇注意合夥組織之帳簿，對
  被告未多方管制，被告竟利用乙○○之信任與會計人員之聽命
  ，違反合夥約定，指示公司會計人員申報業績獎金，由出納人
  員發給業績獎金，91年間私下領取業績獎金2,062,300元，92
  年1月至3月領取業績獎金492,800元，乙○○於92年4月間發現
  上情，予以制止，被告仍繼續請領92年4、5月業績獎金593,30
  0元，違背職務及違約所領取不法金額總計3,148,400元，致合
  夥事業受有損害，除應負損害賠償責任外，其受領業績獎金之
  利益亦乏法律上原因，先依民法第680條、第544條規定，請求
  被告應負損害賠償責任；如無理由，再依民法第179條規定，
  請求被告返還上開利益予合夥。聲明：被告應給付原告3,148,
  400元，及自起訴狀繕本送達翌日起至清償日止，按年息5﹪計
  算之利息，並請准供擔保宣告假執行。
二被告則以：被告於新聖麒有限公司所領取之業績獎金皆合法所
  得，並非詐取，被告領取業績獎金之計算公式是乙○○告知自
  己開設之正和藥廠會計甲○○與李虹慧等人進行計算，每月任
  何款項發放皆要呈報給乙○○過目，且被告領取業績獎金亦載
  明於財務報表上。乙○○交代財務人員甲○○讓被告申請，交
  給出納人員己○○轉到被告帳戶內，並由李虹慧每個月製作財
  務報表讓乙○○看，就表示乙○○同意，如果乙○○有疑問，
  當時會提出來。乙○○於90年12月，在其所開立之正和藥廠臺
  南柳營藥廠私下洽談，乙○○同意被告領業績獎金8﹪到10﹪
  。嗣乙○○為獨占經銷正和公司藥廠之利潤，設計聖麒公司業
  務代表林益聖簽署協議書，以收回藥品經銷權自己經營，並開
  始控告被告經銷正和藥廠藥品期間盜領業績獎金。然被告領取
  業績獎金為雙方當時已口頭約定，每月領取金額與匯款皆為乙○○會計經手承辦，每月呈報乙○○察知，無刻意隱瞞之情事
  ，乙○○於雙方決裂佯稱自己換心，被告所領取之業績獎金皆
  不知情，實無理由。乙○○就本件對被告提出盜領業績獎金之
  告訴，已經為不起訴處分。被告領取之業績獎金為聖麒有限公
  司所發放，與新聖麒公司無關等語置辯。答辯聲明：原告之訴
  及假執行之聲請均駁回。如受不利之判決，願供擔保請准宣告
  免為假執行。
三本院之判斷：
(一)原告主張：乙○○與被告約定成立新藥品公司，共同經營藥品
  行銷事業，出資額比例由乙○○出資600,000元、被告出資400
  ,000元，乙○○與被告間成立合夥關係，已如前述。又被告與
  乙○○約定成新藥品公司之合夥事務，是由被告負責執行乙節
  ，亦據證人即支援被告與負責新藥品公司之甲○○、己○○到
  庭證述無訛（見本院卷第183頁、第185頁），應堪採認。次查
  ，被告領取合夥關係之新藥品公司之業績獎金乙節，亦據證人
  丁○○（原名李虹慧）、甲○○、己○○證述無訛（見本院卷
  第180頁至第186頁）。且被告於前對乙○○提出妨害名譽案件
  告訴，亦自承：「新成立之公司與原來我經營之聖麒企業有限
  公司完全沒有關係，是由我私人資金與乙○○合作，與我原來
  經營聖麒有限公司沒有關係。如有營利，由我二人依出資比例
  分配，新的聖麒公司會計是由甲○○與己○○共同負責的。…
  我的業績獎金是以銷售金額的一成當我的業績獎金…」等語，
  有臺灣高等法院臺南分院檢察署93年度上聲議字第496號處分
  書1份在卷可稽（見本院卷第69頁及反面）。又被告領取業金
  獎金金額為91年2,062,300元、92年4月、5月593,300元等情，
  業據被告自承屬實（見本院卷第129頁），另被告92年1至3月
  領取業績獎金492,800元乙節，亦據原告提出電匯通知單5紙、
  轉帳傳票1紙為證（見本院卷第146頁至第151頁），合計3,148
  ,400元。從而，原告主張被告受任執行合夥事務，並領取業績
  獎金3,148,400元等情，應堪採信。
(二)被告辯稱其領取業績獎金3,148,400元係經另一合夥人乙○○
  同意乙節，為原告所否認，是本件爭點為：被告領取業績獎金
  3,148,400元，是否經乙○○同意。經查：
1.本件被告雖辯稱：被告領取業績獎金之計算公式是乙○○告知
  甲○○、李虹慧等人進行計算，乙○○交代財務人員甲○○讓
  被告申請，交給出納人員己○○轉到被告帳戶內等語。然證人
  甲○○到庭具結證稱：（問：你是否清楚丙○○領取新藥品公
  司業務之業績獎金之事？）清楚，丙○○告訴伊哪一個醫院哪
  一個藥品項目之百分比，也就是如甲醫院之乙藥品項目，丙○○可以領取之業績獎金百分比，實際領取業績獎金流程是丙○○要伊算哪一家醫院哪一個品項的業績獎金給他，伊就填寫經
  費支付申請單，申請單會記載醫院名稱、品項名稱以及百分比
  例，醫院名稱以及品項的金額是依據採購單上之決標價再按百
  分比計算業績獎金，要領取哪一個醫院的品項的業績獎金是由
  丙○○告訴伊，伊填寫申請單以後交給會計丁○○（原名李虹
  慧），會計會製作傳票給出納去付錢。（問：丙○○他領取哪
  一家醫院的業績獎金以及百分比，乙○○是否清楚？）不清楚
  。（問：乙○○有無交代你，讓丙○○領取業績獎金？）沒有
  ，都是丙○○打電話跟伊說他領取百分比及醫院名稱等語（見
  本院卷第182頁、第183頁、第186頁）；另證人丁○○（原名
  李虹慧）亦證稱：伊是依照業務助理寫的經費支付申請單填寫
  傳票，甲○○是業務助理，負責被告與乙○○洽談成立新藥品
  公司的業務助理只有甲○○一個。伊做完傳票直接交給出納己○○辦理付款，負責被告與乙○○洽談成立新藥品公司的出納
  只有己○○一個人等語（見本院卷第180頁、第181頁）；又證
  人己○○亦到庭結證稱：乙○○與丙○○約定成立新藥品公司
  ，丙○○領取業績獎金金額是伊去匯款，伊是依據會計製作的
  傳票匯款，伊接洽事務過程都沒有找過乙○○，伊都依據會計
  傳票，問丙○○要匯到哪一個帳戶等語（見本院卷第184頁至
  第186頁），是依證人前揭證述，顯與被告前揭所辯不符，被
  告辯稱已難遽採。再依上開證人證述，難認乙○○知悉並同意
  被告領取業績獎金及金額。
2.被告雖又辯稱：被告領取業績獎金亦載明於財務報表上，李虹
  慧每個月製作財務報表讓乙○○看，就表示乙○○同意，如果
  乙○○有疑問，當時會提出來云云。然丁○○（原名李虹慧）
  製作傳票、財務報表及損益表，財務報表以及損益表會記載業
  績獎金金額，並列出業務員之名字及所領取業績獎金，但因丙○○是總經理，他所領取的業績獎金是列在業務員名下等情，
  業據證人丁○○（原名李虹慧）證述在卷（見本院卷第181頁
  ）。又觀諸證人丁○○（原名李虹慧）製作之轉帳傳票、財務
  報表（含損益表、業務員邊際貢獻表）內容，並未明確記載由
  丙○○領取業績獎金及所領取之金額，有損益表、轉帳傳票、
  業務員邊際貢獻統計表在卷可稽〔見臺灣臺南地方法院（下稱
  臺南地院）96年度營調字第18號卷第29頁、本院卷第149頁、
  第198頁至第206頁〕，是被告辯稱乙○○看過上開資料即表示
  同意被告領取業績獎金及金額云云，尚難憑採。
3.被告於本院辯稱：乙○○於90年12月，在其所開立之正和藥廠
  臺南柳營藥廠私下洽談，乙○○同意被告領業績獎金8﹪到10
  ﹪等語（見本院卷第130頁），然觀諸被告提出臺灣高等法院
  臺南分院檢察署93年度上聲議字第496號處分書則記載被告稱
  ：「我的業績獎金計算是以銷售金額的一成當我的業績獎金，
  合夥時有與乙○○口頭約定」等語（見本院卷第69頁反面），
  前後指稱已有不符，被告所辯，已難憑採。至被告雖辯稱乙○○對其提出之刑案案件告訴已經為不起訴處分等語，然此業經
  臺灣高等法院臺南分院檢察署發回臺南地院檢察署以97年度偵
  續一字第8號續行偵查，有臺灣高等法院被告前案紀錄表在卷
  可佐（見本院卷第158頁），被告所辯，難為有利被告之認定
  。此外，被告並未提出其他證據以證明乙○○同意其領取業績
  獎金之百分比及金額，是被告所辯，尚難憑採。
(三)按受任人因處理委任事務有過失，或因逾越權限之行為所生之
  損害，對於委任人應負賠償之責。民法第544條定有明文。又
  上開規定於合夥人之執行合夥事務準用之，亦為同法第680條
  所明定。再按執行合夥事務之合夥人因其過失，致合夥財產受
  有損失時，對於合夥人全體應負賠償責任（最高法院21年上字
  第2760號判例要旨參照）。經查，被告為本件合夥執行事務之
  人，未經其餘合夥人乙○○同意而領取業績獎金3,148,400元
  ，均如前述，則原告依民法第680條、第544條規定，請求被告
  應賠償原告之損害3,148,400元，應屬有據。
(四)本件原告乃以單一之聲明，主張先依民法第680條、第544條規
  定，請求被告給付3,148,400元，本院既已認原告此部分之主
  張，洵屬有據，進而認定原告所得請求之金額有理由，自無再
  就原告後依民法不當得利關係請求為審理，附此敘明。
四末按給付無確定期限者，債務人於債權人得請求給付時，經其
  催告而未為給付，自受催告時起，負遲延責任。其經債權人起
  訴而送達訴狀，或依督促程序送達支付命令，或為其他相類之
  行為者，與催告有同一之效力。民法第229條第2項定明文。又
  遲延之債務，以支付金錢為標的者，債權人得請求依法定利率
  計算之遲延利息。應付利息之債務，其利率未經約定，亦無法
  律可據者，週年利率為5﹪。同法第233條第1項本文、第203條
  亦定有明文。本件被告於96年1月30日收受起訴狀繕本，有送
  達證書1紙在卷可稽，是原告依民法第680條、第544條規定，
  請求被告給付3,148,400元，及自起訴狀繕本送達翌日即96年1
  月31日起至清償日止，按年息5﹪計算之利息，為有理由，應
  予准許。
五本件事證已臻明確，兩造其餘攻擊防禦方法，經核與本件判決
  結果不生影響，爰不一一論述。
六本件係原告全部勝訴，其繳納之第一審訴訟費用即裁判費32,1
  85元、證人日旅費1,746元，合計33,931元，應由被告負擔。
七本件兩造分別陳明願供擔保，請求宣告假執行、免為假執行，
  經核均無不合，爰分別酌定相當之擔保金額，併准許之。
八據上論結，原告之訴為有理由，依民事訴訟法第385條第1項前
  段、第78條、第390條第2項、第392條第2項，判決如主文。
中    華    民    國     98    年    8    月    19    日
                        民事第二庭  法  官   蘇雅慧
正本係照原本作成。
如不服本判決，應於送達後20日內，向本院提出上訴狀並表明上
訴理由，如於本判決宣示後送達前提起上訴者，應於判決送達後
10日內補提上訴理由書（須附繕本）。
中    華    民    國     98    年    8    月    19    日
                                    書記官   劉昀匊


司法院資訊處製作；財團法人民間司法改革基金會備份。
